【裁判字號】    99,上訴,904
【裁判日期】    990712
【裁判案由】    妨害性自主
【裁判全文】
臺灣高等法院高雄分院刑事判決         99年度上訴字第904號
    上  訴  人
    即  被  告  乙○○
    義務辯護人  萬維堯  律師
上列上訴人因妨害性自主案件，不服臺灣屏東地方法院98年度訴
字第943 號中華民國99年3 月31日第一審判決（起訴案號：臺灣
屏東地方法院檢察署98年度偵字第3408號），提起上訴，本院判
決如下：
    主  文
原判決撤銷。
乙○○以強暴之方法而為性交未遂，處有期徒刑貳年。
    事  實
一、乙○○與代號0000-0000 （下稱Ａ女，真實姓名年籍詳卷）
    為遠房之姑姪關係，平日並無往來，乙○○於民國98年3 月
    15日晚上9 時30分許，侵入Ａ女住處（侵入住宅部分未據告
    訴），欲向Ａ女借款新台幣（以下同）1,000 元，Ａ女拒絕
    後，乙○○即與Ａ女拉扯，乙○○見Ａ女單身1 人，即基於
    對於女子以強暴之方法為性交之犯意，強行將Ａ女推倒在房
    間內之床上，脫去Ａ女之內褲，並脫去自己的衣物，以身體
    壓住Ａ女後，欲將陰莖插入Ａ女陰道之方式，對Ａ女強制性
    交，但經Ａ女極力掙扎且呼喊並趁機逃跑，乙○○見狀趕緊
    離去，而未得逞。
二、案經被害人甲○訴由屏東縣政府警察局屏東分局報請臺灣屏
    東地方法院檢察署檢察官偵查起訴。
    理  由
甲、程序方面：
一、按被告之自白，非出於強暴、脅迫、利誘、詐欺、疲勞訊問
    、違法羈押或其他不正之方法，且與事實相符者，得為證據
    ，刑事訴訟法第156 條第1 項定有明文。故得為證據之被告
    自白，須先具備「任意性」之要件而取得證據能力，復經作
    為證據依法定程序加以調查，認與事實相符而具備「真實性
    」之要件，而取得證明力。本件被告乙○○辯稱：因害怕警
    察，伊才於警詢時承認對Ａ女性侵，警詢時之自白均非出於
    任意性等語。經查，被告乙○○於於98年3 月16日警員製作
    調查筆錄時，警員詢問口氣起先稍有急切語氣，大致仍為懇
    切態度，無暴力脅迫情事，且警方記完筆錄會再將筆錄內容
    唸一遍給被告聽有無違誤，被告回答態度正常、語氣和順，
    表達清楚，且調查筆錄記載與光碟詢問供述，內容要旨相符
    ，無記載錯誤或不實情事。又警員詢問被告，被害人指述被
    告涉嫌性侵害是否了解，被告答以：「不了解」，經警員再
    次告知：被害人告你性侵害你有了解嗎？被告答：「有」。
    其後警員向被告表示如果講對性侵害一事不了解，就無法幫
    被告，並說：做錯事就做錯事，處罰犯罪態度很重要，你剛
    開始有承認、有做，現在我要做筆錄，你才翻覆說你都沒做
    ，你現在才叫我打你都不知道，我也沒強迫你說什麼，你下
    午說什麼，你就說一說，你就快點處理，這樣不是很好，不
    是說你酒醉，什麼都不知道就沒事了，天下沒這麼好的事，
    你知道嗎？其後被告始供稱侵入Ａ女住宅對Ａ女性侵害等情
    節，業據原審受命法官勘驗警詢時之錄音光碟屬實（見原審
    卷第33頁至第35頁）。警員僅係要求被告製作筆錄前已承認
    之情節為供述，並無強暴、脅迫、利誘、詐欺、疲勞訊問被
    告之情形，況被告係智慮正常之成年人，亦非毫無社會經驗
    ，如非親身經歷，應無捏造其性侵害之情節，是被告所辯因
    害怕警察，始於警詢時承認其有性侵害云云，實屬無稽，其
    於警詢時之不利於己之供述，並非出於不正方法而具備任意
    性，有證據能力。惟證據能力之有無，並非對陳述內容之證
    明力如何加以論斷，二者層次有別，不容混淆；是被告於警
    詢之供述是否與事實相符，則須經調查，乃屬證明力之問題
    ，與證據能力無涉，合先敘明。
二、次按被告以外之人於檢察事務官、司法警察官或司法警察調
    查中所為之陳述，與審判中不符時，其先前之陳述具有較可
    信之特別情況，且為證明犯罪事實存否所必要者，得為證據
    ，刑事訴訟法第159 條之2 已有明文。本件公訴意旨提出證
    人即被害人Ａ女於警詢中之陳述，除經辯護人於準備程序期
    日爭執其證據能力，茲同一證人於原審審理時，既已到庭接
    受交互詰問，證述內容復與其先前於警詢中指述之情節相符
    ，揆諸前開說明，其先前於審判外之陳述要與傳聞法則例外
    之要件不合，應認為無證據能力。
三、卷附屏東基督教醫院第E803007 號受理疑似性侵害事件驗傷
    診斷書，此種文書，係被告以外之人於審判外之書面陳述，
    依刑事訴訟法第159 條第1 項，屬傳聞證據。惟該診斷證明
    書係醫生在例行性之診療過中，對病患為醫療行為，醫生係
    從事業務之人，於醫療業務上或通常醫療業務過程所製作之
    文書，應屬刑事訴訟法第159 條之4 第2 款之文書，得為證
    據。
四、又卷附內政部刑事警察局98年4 月24日刑醫字第0980042971
    號及98年8 月17日刑醫字第0980101642號鑑驗書各1 份，此
    類文書，係被告以外之人於審判外之書面陳述，依刑事訴訟
    法第159 條第1 項之規定，屬於傳聞證據，惟於立法理由明
    確說明，該條所謂「除法律有規定者」外，尚包括同法第15
    9 條之1 至159 條之5 及第206 條等規定。本件鑑定係經檢
    察官囑託機關所為之鑑定，所鑑定之結果，鑑定人依刑事訴
    訟法第206 條所出具之鑑定報告，係刑事訴訟法第159 條第
    1 項所指例外規定，有證據能力。且被告對於該鑑定報告亦
    表示同意為證據，則依據刑事訴訟法第159 條之5 第1 項規
    定，自得為證據。
乙、實體方面：
一、訊據上訴人即被告乙○○固坦承於上開時間進入被害人Ａ女
    之住處，惟矢口否認有對於Ａ女以強暴之方法而為性交之犯
    行，並辯稱：我只有要向Ａ女借錢等語。
二、經查：
  (一)被告於警詢時供稱：我與同事約5 人在屏東縣萬丹鄉○○村
    ○○路295 號我工作的地點（養牛場），我跟同事5 個人喝
    了2 瓶多的高梁酒後離開，有了酒意突然我身上沒有錢，我
    就自行到了隔壁案發地點準備向Ａ女借錢，我進入Ａ女房屋
    內時，我開口向Ａ女說要借1,000 元，而Ａ女開了房間門說
    沒有錢，我就推了她的門以右手推了她身體肩部就退到床舖
    上後，我一時酒後失去意識，就以雙手將Ａ女壓制在床鋪上
    ，掀起她的上衣，用手撫摸並用嘴巴吸吮她的乳房，並以右
    手侵入其內褲，以右手中指插入Ａ女陰道，時間約2 分鐘，
    Ａ女反抗掙扎，一直叫她父親的名字，我因害怕別人發現，
    所以我就往屋外逃逸了。性侵她時她有一直叫她父親名字及
    雙手反抗表達不願意，我在現場有吃過檳榔等語（見警卷第
    4 頁至第7 頁）。
  (二)證人即被害人Ａ女於原審98年11月26日審理中結證稱：於98
    年3 月15日晚上9 時30分許，我在睡覺，聽到外面有聲音，
    我的房間有鎖，廚房沒有鎖，我開門看，好像有一個人，我
    問他要做什麼，他說要向我借一千元，他好像有喝酒，就跟
    我拉扯，我就跟他拉扯，我沒有錢借他，他就把我推倒在地
    上靠近床邊，然後就拉扯，我就叫我父親，他把我嘴摀住，
    我就咬他的手，之後我們還是在拉扯，他就拉我衣服，那時
    我沒有穿內衣睡覺，且穿的衣服比較大件沒有被拉下，但是
    內褲有被他脫下，因為天色太暗，那時他自己應該有脫褲子
    ，把我壓在身上，我就在那裡掙扎，他的生殖器有進入我的
    生殖器，我很緊張，不知道進入多久，他沒有射精，在他穿
    衣服時或什麼情況下，我看有機會就跑出去，之前我看過被
    告，但沒有跟他講過話，不是與被告住同村，他有時候會經
    過我家門口，但是很少，那時我家裡只有我父親跟我住，其
    他家人都住外面，我有喊叫，我父親耳聾，我喊時沒有人聽
    到。當晚我打開房間門，開一小縫隙，被告就推門，我的力
    氣沒有他大，就倒退，被告看到我就說要借錢，他在門口就
    說要借錢，我說我沒有錢，我倒退二步，他就推進來，被告
    進入房間以後，沒有繼續要向我借錢，有拉扯，我有叫他出
    去，他沒有出去，他有喝酒，一直在拉扯。我確定被告的性
    器官有進入我的性器官裡面，我在掙扎，他就抽走，被告沒
    有射精，我在掙扎，他翻身要穿衣服，我爬起來就跑出去，
    我看到被告是在廚房，被告從廚房走到門口，將門推開進入
    我的房間內。現在說的是真的，我在警局說的是真的，我想
    要原諒他，想看看他會不會悔改，他說母親年紀那麼大，又
    是獨子，想說要原諒他，願意原諒他，給他一個機會等語（
    見原審卷第23頁至第25頁）。Ａ女復證稱：被告將伊推倒在
    地上靠近床邊，拉扯，伊就大聲喊叫父親，被告把伊嘴摀住
    ，伊就咬他的手等語。而被告右手無名指、左手食指及中指
    確有被咬傷之痕跡，有相片2 幀在警卷第24頁可按，而Ａ女
    右手腕亦有擦傷，此有受理疑似性侵害事件驗傷診斷書在警
    卷可佐，且據屏東縣警察局屏東分局社皮派出所警員張家麟
    出具之偵查報告指出，Ａ女係於98年3 月15日晚上9 時50分
    報案，若被告僅是單純借錢，何以Ａ女右手腕會有擦傷，並
    報警處理，足認Ａ女於原審審理中之證述與事實相符。
  (三)然被告乙○○於警詢時之自白，係供稱以右手手指插入Ａ女
    之陰道強制性交，與Ａ女證述被告係以生殖器插入其生殖器
    ，2 人所述並不相符，因此被告究竟以何方式對被害人Ａ女
    強制性交，實有待探求。又現場遺留之檳榔渣，經送請內政
    部警政署刑事警察局鑑定結果：乙○○DNA-STR 型別與採自
    被害現場檳榔渣DNA 型別相符，該型別在台灣地區中國人口
    分布之機率為8.82×10的負18次方，有內政部警政署刑事警
    察局98年8 月17日刑醫字第0980101642號鑑驗書1 份在偵查
    卷第25頁可按，可見被告於案發當時確實有到Ａ女住處無誤
    。但Ａ女於事發當天即到醫院驗傷，驗傷結果除右手腕有擦
    傷外，身體其他部位（包括性器官、大腿部分）並無外傷，
    此有理疑似性侵害事件驗傷診斷書在警卷可憑；且警方將Ａ
    女之外衣、內褲及自陰道等處採集分泌物，送請內政部警政
    署刑事警察局送驗結果，均未發現有精子細胞，且抽取DNA
    檢測，未檢出被害人以外之型別，有該局98年4 月24日刑醫
    字第0980042971號鑑驗書1 份在偵查卷第21頁至第23頁，果
    真如被害人Ａ女所述，被告以性器官插入其性器官，且Ａ女
    有反抗掙扎之情形，Ａ女之身體除右手腕有擦傷外，其餘如
    陰道或大腿亦應有擦傷、裂傷之傷勢，且Ａ女之陰道似應有
    被告之DNA ，才符合常情，然檢驗結果卻均無上開反應，可
    見證人Ａ女指訴之情節是否足採，實有待其他積極證據加以
    佐證。
  (四)被告與被害人Ａ女因借錢未果而發生拉扯，導致Ａ女右手腕
    擦傷，此業經本院認定如前，但Ａ女之生殖器周遭並未因此
    有新傷痕，亦未驗出有何精子細胞或他人之DNA 反應，可見
    被告之生殖器或手指並未碰觸到Ａ女之生殖器，被告並未對
    Ａ女強制性交得逞之行為，甚為明確，否則，不會有上開檢
    驗結果。
  (五)綜上所述，被告否認犯罪，係事後卸責之詞，不足採信。本
    件事證明確，被告對被害人Ａ女以強暴方法而為性交未遂犯
    行，堪以認定。
三、按刑法第222 條第1 項第7 款之侵入住宅強制性交罪，係將
    侵入住宅、強制性交二罪結合為獨立之加重強制性交罪，必
    以侵入住宅之初，即基於強制性交之意思，方能構成。若行
    為人係因他故侵入住宅，臨時見色起意強制性交者，尚難論
    以侵入住宅強制性交罪（最高法院92年度台上字第6773號判
    決可資參照）。本件被告乙○○進入被害人Ａ女住宅目的在
    向被害人Ａ女借錢，因遭Ａ女拒絕，始另行起意為強制性交
    ，此業據證人Ａ女證述明確（見原審卷第23頁），可見被告
    侵入Ａ女住宅之初，並無基於強制性交之意思，應可認定。
    被告乙○○以強暴之手段欲對Ａ女性交，因Ａ女極力反抗而
    未得逞，核被告所為，係犯刑法第221 條第2 項、第1 項之
    強制性交未遂罪。被告之行為未產生強制性交之結果，為未
    遂犯，依刑法第25條第2 項規定，得減輕其刑。公訴人認被
    告乙○○所為，係犯刑法第222 條第1 項第7 款之加重強制
    性交既遂罪，起訴法條尚有未恰，本院自得變更起訴法條後
    加以審理。又被害人Ａ女因反抗掙扎而右手腕擦傷，然此係
    被告強暴行為之當然結果，不另成立傷害罪，併此敘明。
四、原判決以被告乙○○罪證明確，因予論罪科刑，固非無見；
    然查：(一)刑法第222 條第1 項第7 款之侵入住宅強制性交罪
    ，係將侵入住宅、強制性交二罪結合為獨立之加重強制性交
    罪，必以侵入住宅之初，即基於強制性交之意思，方能構成
    。若行為人係因他故侵入住宅，臨時見色起意強制性交者，
    尚難論以侵入住宅強制性交罪。本件被告乙○○進入被害人
    Ａ女住宅目的在於向被害人Ａ女借錢遭拒，始另行起意為強
    制性交，可見被告侵入Ａ女住宅之初，並無基於強制性交之
    意思，故被告自難成立該罪，原審認定被告之行為係犯刑法
    第222 條第1 項第7 款加重強制性交罪，尚有未恰。(二)被告
    僅著手於強制性交之行為，但其性器官或手指並未插入被害
    人之性器官，因Ａ女極力反抗而未得逞，故被告之行為僅成
    強制性交未遂罪，原審認為應成立強制性交既遂罪，亦有違
    誤。被告上訴意旨，仍執前詞，否認犯罪，指摘原判決不當
    ，雖無理由，然原判決既有上開可議之處，自屬無可維持，
    應由本院將原判決予以撤銷改判。爰審酌被告酒後亂性，為
    滿足自己之性慾，無視Ａ女之反對，對Ａ女施以強暴方式而
    為性交未得逞，對告訴人Ａ女造成心理上之陰影，及Ａ女於
    原審表示願意原諒被告及被告未坦承犯行，但犯罪後態度尚
    可等一切情狀，量處有期徒刑2 年。
據上論斷，應依刑事訴訟法第369 條第1 項前段、第364 條、第
300 條、第299 條第1 項前段，刑法第221 條第2 項、第1 項、
第25條第2 項，判決如主文。
本案經檢察官陳國全到庭執行職務。
中    華    民    國    99    年    7     月    12    日
                  刑事第二庭    審判長法  官  林正雄
                                      法  官  張意聰
                                      法  官  黃壽燕
以上正本證明與原本無異。
如不服本判決應於收受本判決後10日內向本院提出上訴書狀，其
未敘述上訴理由者，並得於提起上訴後10日內向本院補提理由書
狀（均須按他造當事人之人數附繕本）「切勿逕送上級法院」。
中    華    民    國    99    年    7     月    12    日
                                      書記官  戴志穎
附錄本判決論罪科刑法條：
中華民國刑法第221條
對於男女以強暴、脅迫、恐嚇、催眠術或其他違反其意願之方法
而為性交者，處3 年以上10年以下有期徒刑。
前項之未遂犯罰之。

司法院資訊處製作；財團法人民間司法改革基金會備份。
